```{r}
#| include: false
library(readxl)
library(dplyr)
library(ggplot2)
```

# Introducción a la Econometría

::: {.callout-important title="Objetivos de aprendizaje"}
Al finalizar este capítulo el estudiante será capaz de:

-   Comprender qué es la Econometría y cuál es su papel dentro de las Finanzas y la Contabilidad.
-   Diferenciar entre un modelo económico y un modelo econométrico.
-   Identificar las principales fases del método econométrico.
-   Reconocer los distintos tipos de datos utilizados en Econometría.
-   Comprender por qué los modelos econométricos constituyen una herramienta esencial para la toma de decisiones empresariales y financieras.
-   Familiarizarse con el caso de estudio que se utilizará a lo largo del libro.
:::

## Econometría y modelos econométricos

### ¿Qué es la Econometría? {.unnumbered}

La Econometría es la disciplina que combina la **Teoría Económica**, la **Estadística**, las **Matemáticas** y la **Informática** con el objetivo de analizar relaciones económicas utilizando datos observados. Su finalidad no es únicamente describir los datos, sino explicar el comportamiento de las variables económicas, contrastar hipótesis formuladas por la teoría y proporcionar información útil para la toma de decisiones.

En términos sencillos, la Econometría intenta responder preguntas del tipo:

> -   ¿Cómo cambia la rentabilidad de una empresa cuando aumenta su endeudamiento?
> -   ¿Cómo afecta una subida de los tipos de interés al precio de los bonos?
> -   ¿Qué efecto tiene la liquidez sobre la capacidad de una empresa para generar beneficios?
> -   ¿Qué efecto tiene el mercado financiero europeo sobre el español?

Responder a estas preguntas requiere construir modelos capaces de cuantificar estas relaciones. La Econometría constituye, por tanto, el puente entre la teoría y la evidencia empírica. Mientras que la teoría económica propone relaciones entre variables, la Econometría utiliza datos para comprobar si dichas relaciones realmente se observan en la práctica.

### Modelo económico frente a modelo econométrico {.unnumbered}

En términos generales, un modelo es una representación simplificada de la realidad que permite estudiar el comportamiento de un fenómeno de interés. En Economía y Finanzas, los modelos constituyen una herramienta esencial para comprender cómo se relacionan distintas variables y para predecir el efecto que un cambio en una de ellas puede producir sobre las demás.

Sin embargo, es importante distinguir entre un **modelo económico** y un **modelo econométrico**, ya que ambos persiguen objetivos diferentes.

-   El **modelo económico** expresa, de forma simplificada, las relaciones que la teoría espera encontrar entre distintas variables en forma matemática, es decir, $y=f(x)$. Sin embargo, no todas las relaciones se pueden expresar matemáticaemnte ya que hay cuestiones no observables que no se pueden incluir en la expresión matemática.

::: {.callout-note appearance="simple" icon=false title="Base de datos 1: Top 100 empresas andaluzas del transporte"}
Por ejemplo, numerosos trabajos de investigación en Finanzas Corporativas sugieren que la rentabilidad de una empresa depende, entre otros factores, de su nivel de endeudamiento y de su liquidez. Esta idea puede representarse mediante el siguiente modelo económico:

$$
ROA=f(Endeudamiento,\;Liquidez)
$$

donde:

-   **ROA** representa la rentabilidad económica de la empresa;
-   **Endeudamiento** mide la proporción de deuda respecto al activo total;
-   **Liquidez** refleja la capacidad de la empresa para hacer frente a sus obligaciones a corto plazo.


El modelo únicamente indica que existe una relación entre estas variables, pero no especifica cuál es su forma ni cuantifica su intensidad. Aunque la teoría económica resulta imprescindible para comprender el funcionamiento de las empresas, la realidad suele ser mucho más compleja que cualquier modelo teórico. Dos empresas con niveles muy similares de endeudamiento y liquidez pueden presentar rentabilidades muy diferentes debido a numerosos factores adicionales:

-   calidad del equipo directivo;
-   grado de innovación;
-   eficiencia de los procesos productivos;
-   estrategia comercial;
-   características del mercado;
-   condiciones macroeconómicas.

Muchos de estos factores son difíciles de medir o, simplemente, no están disponibles en la base de datos. Por esta razón, el modelo económico debe ampliarse incorporando un término que recoja todos aquellos factores no observados que también influyen sobre la variable de interés.
:::

-   El **modelo econométrico** reconoce que la realidad está influida por numerosos factores no observados y, por tanto, incorpora una componente aleatoria. Ese término recibe el nombre de **perturbación aleatoria** y suele representarse mediante la letra ($u$). Tras aplicar un procedimiento de estimación obtendremos una **estimación para os parámetros**. Más adelante aprenderemos cómo estimar correctamente estos coeficientes y cómo evaluar si estas relaciones son estadísticamente significativas.

::: {.callout-note appearance="simple" icon=false title="Base de datos 1: Top 100 empresas andaluzas del transporte"}
El modelo económico anterior expresado como un modelo econométrico tendría la siguiente expresión:

$$
ROA_i=\beta_0+\beta_1LEV_i+\beta_2LIQ_i+u_i
$$

donde:

-   ($ROA_i$) es la rentabilidad económica de la empresa (i);
-   ($LEV_i$) representa su nivel de endeudamiento (*Leverage*);
-   ($LIQ_i$) es su ratio de liquidez corriente;
-   ($\beta_0$,$\beta_1$,$\beta_2$) son parámetros desconocidos;
-   ($u_i$) recoge todos los factores no observados que afectan a la rentabilidad.

Nuestro objetivo consistirá en obtener estimaciones para dichos parámetros utilizando la información disponible. A partir de este resultado podríamos concluir, por ejemplo, que:

- un mayor endeudamiento se asocia con una menor rentabilidad económica;
- una mayor liquidez se relaciona con un incremento de la rentabilidad, manteniendo constante el resto de factores.
:::

::: {.callout-caution title="Error habitual confundir correlación con causalidad"}

Una de las ideas más importantes de la Econometría es que **una relación estadística no implica necesariamente una relación causal**. Observar que las empresas con mayor liquidez presentan un ROA más elevado no demuestra, por sí solo, que la liquidez sea la causa de dicha rentabilidad. El análisis econométrico proporciona herramientas para aproximarnos a la causalidad, pero siempre requiere apoyarse en la teoría económica y en un diseño adecuado de la investigación.

:::

## Fases del método econométrico y componentes

La Econometría no consiste únicamente en aplicar técnicas estadísticas mediante un programa informático. En realidad, constituye un proceso de investigación estructurado cuyo objetivo es responder preguntas económicas utilizando datos. Aunque los problemas que aborda la Econometría pueden ser muy diversos, todos ellos siguen una secuencia lógica de etapas que comienza con la formulación de una hipótesis y finaliza con la obtención de conclusiones útiles para la toma de decisiones.

La @fig-metodo resume las principales fases del método econométrico.

```{mermaid}
%%| label: fig-metodo
%%| fig-cap: "Fases del método econométrico"
%%| fig-width: 6
flowchart LR
1[Pregunta económica] --> 2[Especificación del modelo]
2 --> 3[Obtención de datos]
3 --> 4[Estimación]
4 --> 5[Validación]
5 --> 6[Interpretación y predicción]
```

1.  **Planteamiento del problema**: Toda investigación econométrica comienza con una pregunta cuya respuesta resulta de interés para un investigador, una empresa o un responsable de la toma de decisiones. Algunos ejemplos habituales son:
    -   ¿Qué factores explican la rentabilidad económica de las empresas?

    -   ¿Influye el endeudamiento sobre el riesgo financiero?

    -   ¿Cómo afectan las variaciones de los tipos de interés al mercado bursátil?

    -   ¿Qué características aumentan la probabilidad de insolvencia de una empresa?

<!-- -->

2.  **Especificación del modelo**: Una vez definida la pregunta de investigación, el siguiente paso consiste en construir un modelo que represente las relaciones que se desean analizar. La especificación implica decidir:
    -   cuál será la variable que queremos explicar

    -   qué variables consideramos relevantes para explicarla;

    -   qué forma funcional tendrá la relación entre ellas.

<!-- -->

3.  **Obtención de los datos**: Una vez especificado el modelo es necesario obtener información sobre las variables que intervienen en él. econométrico depende en gran medida de la calidad de los datos utilizados. Por ello resulta imprescindible comprobar que:
    -   las variables están correctamente definidas;

    -   no existen errores de registro;

    -   los datos corresponden al fenómeno que se desea estudiar;

    -   el tamaño de la muestra es suficiente.

<!-- -->

4.  **Estimación**: Una vez disponible la información, el siguiente paso consiste en estimar los parámetros desconocidos del modelo. Los coeficientes $\beta_0,\;\beta_1,\;\beta_2$ son desconocidos.La estimación consiste en obtener valores numéricos para dichos parámetros utilizando la información contenida en la muestra. En los próximos capítulos estudiaremos el método de **Mínimos Cuadrados Ordinarios (MCO)**, que constituye la técnica de estimación más utilizada en los modelos de regresión lineal. 


::: {.callout-note appearance="simple" icon=false title="Base de datos 1: Top 100 empresas andaluzas del transporte"}
Como resultado de este proceso obtendremos una ecuación estimada similar a

$$
\widehat{ROA}_i
=
\hat{\beta_0}
+\hat{\beta_1}LEV_i+\hat{\beta_2}LIQ_i.
$$
A partir de ella podremos interpretar el efecto de cada variable sobre la rentabilidad empresarial.
:::

5.  **Validación del modelo**: Una vez estimado el modelo, debemos comprobar si los resultados obtenidos son fiables. La validación pretende responder preguntas como las siguientes:

    -  ¿Los coeficientes estimados son estadísticamente significativos?

    -   ¿Los signos obtenidos son coherentes con la teoría financiera?

    -   ¿Se cumplen los supuestos del modelo?

    -   ¿Existen observaciones atípicas que puedan alterar los resultados?

Responder a estas cuestiones constituye una parte esencial del análisis econométrico. Un modelo mal especificado puede conducir a conclusiones erróneas y, en consecuencia, a decisiones empresariales inadecuadas.

6.  **Explotación del modelo**: La última etapa consiste en interpretar los resultados obtenidos y utilizarlos para apoyar la toma de decisiones. La Econometría no finaliza con la obtención de una ecuación, sino con la capacidad de interpretar correctamente sus resultados y utilizarlos para obtener predicciones y fundamentar decisiones.

::: {.callout-note appearance="simple" icon=false title="Base de datos 1: Top 100 empresas andaluzas del transporte"}

En este ejemplo podríamos responder preguntas como:
    -   ¿El endeudamiento reduce realmente la rentabilidad?

    -   ¿Cuál es el efecto de una mejora en la liquidez?

    -   ¿Qué variable tiene una mayor influencia sobre el ROA?

Además, el modelo podrá utilizarse para realizar predicciones sobre empresas similares o para evaluar distintos escenarios financieros. 
:::

**Componentes de un modelo econométrico**

Todos los modelos econométricos, independientemente de su complejidad, están formados por cuatro elementos básicos: variables, parámetros, perturbación aleatoria y ecuaciones. Comprender el papel que desempeña cada uno de ellos facilitará el estudio de los capítulos posteriores.

-   Las **variables** representan las características que pueden observarse y medirse. En nuestro modelo distinguiremos dos tipos.

    -   Variable dependiente (explicada o endógena): Es la variable cuyo comportamiento deseamos explicar.

    -   Variables independientes (explicativas o exógenas): Son las variables utilizadas para explicar la variable dependiente. 

    
::: {.callout-note appearance="simple" icon=false title="Base de datos 1: Top 100 empresas andaluzas del transporte"}
En el modelo

$$
ROA_i=\beta_0+\beta_1LEV_i+\beta_2LIQ_i+u_i
$$
La variable explicada es $ROA_i$ mientras que $LEV_i$ y $LIQ_i$ son las variables explicativas. 
:::

-   La **perturbación aleatoria**, representada mediante (\$u_i\$), recoge todos aquellos factores que afectan a la variable dependiente y que no aparecen explícitamente en el modelo. Se considera tambien una variable de tipo no observable. Las variables explicativas se consideran deterministas (fijas), mientras que la variable explicada se considera aleatoria ya que depende de la perturbación que tiene caracter aleatorio. 

::: {.callout-note appearance="simple" icon=false title="Base de datos 1: Top 100 empresas andaluzas del transporte"}

En el ejemplo del ROA, los efectos no observables recogidos en la perturbación aleatoria podrían ser: la calidad del equipo directivo; la innovación; la reputación de la empresa; la competencia existente en el mercado; errores de medida. La existencia de esta componente aleatoria explica por qué empresas aparentemente muy similares pueden presentar rentabilidades diferentes.
:::

-   Los **parámetros** representan los efectos que las variables explicativas ejercen sobre la variable dependiente. Su valor es desconocido y deberá estimarse utilizando la información de la muestra. En el modelo

::: {.callout-note appearance="simple" icon=false title="Base de datos 1: Top 100 empresas andaluzas del transporte"}
En el modelo
$$
ROA_i=\beta_0+\beta_1LEV_i+\beta_2LIQ_i+u_i
$$
los parámetros son:
- $\beta_0$ que representa la ordenada en el origen o término independiente;
- $\beta_1$ que mide el efecto del endeudamiento sobre la rentabilidad;
- $\beta_2$ que mide el efecto de la liquidez sobre la rentabilidad.
:::

-   La **ecuación econométrica**: Finalmente, todas las relaciones entre variables se expresan mediante una o varias ecuaciones. En este libro trabajaremos inicialmente con modelos de regresión lineal de una única ecuación, aunque existen modelos más complejos con más de una ecuación.

## Naturaleza de la información utilizada en Econometría

Los modelos econométricos se construyen a partir de datos. La calidad de las conclusiones obtenidas dependerá, en gran medida, de la calidad de la información disponible y del tipo de datos utilizados. En la práctica, los economistas, analistas financieros y contables trabajan con bases de datos muy diversas. Antes de seleccionar una técnica econométrica es necesario identificar correctamente la naturaleza de la información disponible, ya que no todos los métodos son adecuados para todos los tipos de datos.

En este libro distinguiremos tres grandes tipos de datos:

-   Los **datos de corte transversal** (*cross-sectional data*) recogen información correspondiente a varias unidades de observación en un mismo instante del tiempo. Las unidades de observación pueden ser empresas, personas, bancos, municipios, países o cualquier otro conjunto de individuos sobre los que se dispone de información. En el ámbito de la Contabilidad y las Finanzas Empresariales, este tipo de datos es muy frecuente.

::: {.callout-note appearance="simple" icon=false title="Base de datos 1: Top 100 empresas andaluzas del transporte"}

En este caso de estudio trabajamos con datos de corte transversal ya que cada empresa constituye una observación de la muestra. La @tbl-transversal muestra un pequeño fragmento ilustrativo de dicha base de datos.

| Empresa |   ROA | Endeudamiento | Liquidez | Empleados |
|:-------:|------:|--------------:|---------:|-------:|
|    A    |  4.12 |         63.756 |    0.11 |  503 |
|    B    |  1.604|          79.32 |     0.037 |  208 |
|    C    | 4.646 |          64.678 |     0.042|  713 |
|    D    |  10.828 |          11.881 |   2.058 |  631 |
|    E    |  4.916 |          81.242 |     0.028 |  193 |

: Ejemplo ilustrativo de datos de corte transversal {#tbl-transversal}
:::


-   Las **series temporales** (*time series*) están formadas por observaciones correspondientes a una misma variable recogidas a lo largo del tiempo. En este caso, el interés no reside en comparar distintas empresas, sino en estudiar cómo evoluciona una variable conforme transcurren los meses, trimestres o años. Las series temporales desempeñan un papel fundamental en Finanzas, ya que gran parte de las variables financieras presentan una evolución dinámica. Entre las más habituales se encuentran:precios de acciones;índices bursátiles; tipos de interés; inflación; Tipos de cambio; rendimientos de bonos y volatilidad de los mercados.

En este tipo de datos el orden cronológico resulta esencial. Cambiar el orden de las observaciones altera completamente el significado de los datos. Las observaciones no son independientes entre sí, ya que el comportamiento de una variable en un determinado periodo suele estar relacionado con su evolución en periodos anteriores. Esta característica hace necesario utilizar técnicas econométricas específicas que estudiaremos en los últimos capítulos del libro.

::: {.callout-tip appearance="simple" icon=false title="Base de datos 2: El IBEX35"}

El segundo caso práctico que estamos usando como hilo conductor se trata de una serie temporal ya que cada unidad de estudio es un periodo temporal, en este caso el rendimiento financiero mensual calculado a partir del precio de cierre mensual. La @tbl-serie ilustra el aspecto de este tipo de información.

|     Mes | Rendimiento IBEX  |Rendimiento SP500 | Rendimiento EUROSTOXX50 |
|--------:|---------------------:|------------:|--------------:|
|   2020-10 |                 -4.0161 |        -2.8055 |          -7.6567 |
| 2020-11 |                22.4586 |        10.2146 |          16.6044 |
| 2020-12 |                 -0.0396 |        3.6449 |          2.2381 |
| 2021-01 |                 -3.9951 |        -1.1199 |        -2.5564 |
| 2021-02 |                5.8518 |        2.5768 |          4.3559 |

: Ejemplo ilustrativo de una serie temporal {#tbl-serie}
:::


-   Los **datos de panel** o **datos longitudinales** combinan las características de los datos de corte transversal y de las series temporales. En ellos se observa simultáneamente un conjunto de unidades y su evolución a lo largo del tiempo. Por ejemplo, podríamos disponer de información correspondiente a las mismas 100 empresas durante los ejercicios comprendidos entre 2020 y 2024. Cada empresa aparecería varias veces en la base de datos, una por cada año observado.

La @tbl-panel muestra un ejemplo simplificado.

| Empresa |  Año |  ROA | Endeudamiento | Liquidez |
|:-------:|-----:|-----:|--------------:|---------:|
|    A    | 2020 | 6.80 |          0.45 |     1.65 |
|    A    | 2021 | 7.20 |          0.44 |     1.71 |
|    A    | 2022 | 8.10 |          0.42 |     1.76 |
|    B    | 2020 | 4.90 |          0.70 |     1.10 |
|    B    | 2021 | 5.30 |          0.68 |     1.18 |
|    B    | 2022 | 5.80 |          0.65 |     1.26 |

: Ejemplo ilustrativo de datos de panel {#tbl-panel}

Los datos de panel permiten estudiar simultáneamente las diferencias entre empresas y su evolución temporal. Gracias a ello es posible analizar cuestiones como:

-   la persistencia de la rentabilidad empresarial;
-   la evolución del endeudamiento;
-   el efecto de determinadas políticas financieras a lo largo del tiempo;
-   el impacto de acontecimientos económicos sobre diferentes empresas.

Debido a la riqueza de la información disponible, los datos de panel ocupan actualmente un lugar destacado en la investigación en Finanzas y Contabilidad aunque no serán objeto de análisis en este manual.

**Variables cuantitativas y cualitativas**

Hasta ahora hemos trabajado únicamente con variables numéricas, como el ROA o el endeudamiento. Sin embargo, muchas características relevantes en un análisis económico son de naturaleza cualitativa.

Algunos ejemplos son:

-   sector de actividad;
-   forma jurídica;
-   empresa cotizada o no cotizada;
-   existencia de auditoría externa;
-   pertenencia a un grupo empresarial;
-   provincia o comunidad autónoma.

Aunque estas variables no representan cantidades numéricas, también pueden incorporarse a un modelo econométrico mediante técnicas que estudiaremos en capítulos posteriores.

## Practicas resueltas


### Top 100 empresas andaluzas del transporte. Importancia del análisis descriptivo previo. {.unnumbered}

::: {.callout-note appearance="simple" icon=false title="Base de datos 1: Top 100 empresas andaluzas del transporte"}

```{r Practica1-cargadedatos}
datos <- read_excel("data/BD_SABI.xlsx", sheet = "Datos")
```
Podemos ver las primeras observaciones:
```{r Practica1-vistadatos}
head(datos)
```
Seleccionamos las variables de interés:
```{r Practica1-variables}
datos_modelo <- datos %>%
  select(ROA, ENDEUDAMIENTO, LIQUIDEZ_INMEDIATA)
```
Podemos obtener los principales estadísticos descriptivos a partir de la función `summary`, y la desviación típica con la función `sd`:
```{r Practica1-estadisticosdescriptivos}
summary(datos_modelo)
sd(datos_modelo$ROA)
sd(datos_modelo$ENDEUDAMIENTO)
sd(datos_modelo$LIQUIDEZ_INMEDIATA)
```
La matriz de correlaciones se obtiene con la función `cor`:
```{r Practica1-matrizcorrelacion}
correlaciones <- cor(
datos_modelo,
use = "complete.obs"
)
round(correlaciones, 3)
```

Por último los gráficos de dispersión, de la variable explicada con cada una de las variables explicativas, se obtienen con la función `ggplot`:
```{r Practica1-graficoROAvsEND}
# ROA vs Endeudamiento
ggplot(datos_modelo,
       aes(x = ENDEUDAMIENTO,
           y = ROA)) +
  geom_point(size = 2, colour = "steelblue") +
  geom_smooth(method = "lm",
              se = FALSE,
              colour = "red") +
  labs(
    x = "Endeudamiento",
    y = "ROA",
    title = "ROA frente al Endeudamiento"
  ) +
  theme_minimal()
```

```{r Practica1-graficoROAvsLIQ}
# ROA vs Liquidez
ggplot(datos_modelo,
       aes(x = LIQUIDEZ_INMEDIATA,
           y = ROA)) +
  geom_point(size = 2, colour = "steelblue") +
  geom_smooth(method = "lm",
              se = FALSE,
              colour = "red") +
  labs(
    x = "Liquidez",
    y = "ROA",
    title = "ROA frente a la Liquidez"
  ) +
  theme_minimal()
```
:::

## Practicas propuestas

1. Realizar el análisis descriptivo previo para la base de datos `IBEX35` incluyendo estadísticos descriptivos básicos, la matriz de correlación y los gráficos de dispersión.

2.  Para cada una de las siguientes situaciones indique:

-   la unidad de observación;
-   el tipo de datos;
-   una posible variable dependiente;
-   dos posibles variables explicativas.

a)  Análisis de 150 empresas españolas durante el ejercicio 2024.

b)  Evolución mensual del precio de una acción entre 2015 y 2024.

c)  Información de 80 empresas observadas entre 2019 y 2024.

<!-- -->

3.  Explique con sus propias palabras la diferencia entre un modelo económico y un modelo econométrico. ¿Por qué resulta necesario incorporar una perturbación aleatoria?

4.  Piense en otra aplicación de la Econometría relacionada con las Finanzas o la Contabilidad distinta de las presentadas en el capítulo. Identifique:

-   la pregunta de investigación;
-   la variable dependiente;
-   dos variables explicativas;
-   posibles factores que formarían parte de la perturbación aleatoria.

5.  ¿Por qué es importante distinguir entre datos transversales, series temporales y datos de panel antes de elegir un método econométrico? Razone su respuesta.

## Antes de continuar

Antes de comenzar el siguiente capítulo, comprueba si has comprendido las ideas fundamentales de esta introducción. Las siguientes preguntas no pretenden evaluar tu capacidad de memorizar definiciones, sino ayudarte a reflexionar sobre los conceptos básicos de la Econometría. Selecciona la respuesta que consideres correcta y justifica brevemente tu elección.

Pregunta 1: ¿Cuál es el principal objetivo de la Econometría?

**a)** Elaborar estados financieros.

**b)** Describir datos mediante tablas y gráficos.

**c)** Analizar relaciones económicas utilizando datos para apoyar la toma de decisiones.

**d)** Sustituir la teoría económica mediante técnicas estadísticas.

Pregunta 2: Una empresa desea estudiar si el nivel de endeudamiento influye sobre la rentabilidad económica de las empresas del sector alimentario. ¿Cuál sería la variable dependiente?

**a)** El endeudamiento.

**b)** La rentabilidad económica (ROA).

**c)** El tamaño de la empresa.

**d)** La liquidez.

------------------------------------------------------------------------

Pregunta 3: En el modelo

$$
ROA_i=\beta_0+\beta_1LEV_i+\beta_2LIQ_i+u_i
$$

¿qué representa el término (u_i)?

**a)** Un error cometido al introducir los datos.

**b)** Los parámetros del modelo.

**c)** Los factores que afectan al ROA y que no se han incorporado explícitamente al modelo.

**d)** El valor estimado de la rentabilidad.

Pregunta 4: ¿Cuál de las siguientes bases de datos corresponde a un conjunto de datos de corte transversal?

**a)** Los rendimientos diarios del IBEX 35 entre 2015 y 2024.

**b)** Los estados financieros de 100 empresas correspondientes al ejercicio 2024.

**c)** La evolución mensual de la inflación durante los últimos diez años.

**d)** La cotización diaria de una acción durante un año.

Pregunta 5: ¿Cuál de las siguientes situaciones constituye un ejemplo de serie temporal?

**a)** Los estados financieros de 250 empresas españolas en 2024.

**b)** El salario de 500 trabajadores durante un único año.

**c)** La evolución mensual del Euríbor entre 2010 y 2024.

**d)** Los balances de 80 empresas correspondientes al mismo ejercicio económico.

Pregunta 6: Dos empresas presentan exactamente el mismo nivel de liquidez y endeudamiento, pero una obtiene un ROA considerablemente mayor que la otra.

¿Cuál de las siguientes explicaciones es la más adecuada?

**a)** El modelo econométrico es incorrecto.

**b)** La perturbación aleatoria recoge otros factores que afectan a la rentabilidad.

**c)** El ROA está mal calculado.

**d)** La liquidez no influye nunca sobre la rentabilidad.

Pregunta 7: ¿Cuál de las siguientes afirmaciones describe mejor la diferencia entre un modelo económico y un modelo econométrico?

**a)** El modelo económico utiliza datos y el econométrico no.

**b)** El modelo econométrico incorpora un término aleatorio que representa factores no observados.

**c)** Ambos modelos son exactamente iguales.

**d)** El modelo econométrico únicamente puede utilizarse con series temporales.

Pregunta 8: Un investigador dispone de información correspondiente a 120 empresas observadas entre 2020 y 2024. ¿Con qué tipo de datos está trabajando?

**a)** Datos de corte transversal.

**b)** Series temporales.

**c)** Datos de panel.

**d)** Datos experimentales.
