```{r}
#| include: false
library(plotly)
library(ggplot2)
```

# Apéndice. Distribuciones estadísticas y valores críticos {#apendice-distribuciones}

## Introducción

En los temas anteriores hemos utilizado diferentes distribuciones estadísticas para realizar contrastes de hipótesis y construir intervalos de confianza. Entre las más importantes se encuentran la **distribución normal**, la **distribución t de Student**, la **distribución F de Snedecor** y la **distribución chi-cuadrado**.

Estas distribuciones permiten determinar qué valores del estadístico de contraste son suficientemente extremos como para rechazar una hipótesis nula.

La idea fundamental puede resumirse de la siguiente manera: Un contraste de hipótesis compara el valor observado de un estadístico con uno o varios **valores críticos** determinados a partir de una distribución de probabilidad.

## Funciones de las distribuciones en `R`

Antes de estudiar cada distribución conviene distinguir cuatro tipos de funciones.

En `R` se utilizan habitualmente las letras:

* `d` para la **función de densidad**.
* `p` para la **función de distribución acumulada**.
* `q` para obtener **cuantiles o valores críticos**.
* `r` para generar **observaciones aleatorias**.

Por ejemplo, para la distribución normal:

```{r}
#| eval: false
dnorm()
pnorm()
qnorm()
rnorm()
```

La función que nos interesa especialmente para obtener **valores críticos** es la función `q`, ya que permite obtener el cuantil correspondiente a una determinada probabilidad acumulada.

Por ejemplo:

```{r}
qnorm(0.975)
```


Por tanto, el valor crítico positivo de una normal estándar para un contraste bilateral con $\alpha=0,05$ es aproximadamente: $z_{0,975}=1,96.$


## Distribución normal

La distribución normal es una de las distribuciones más importantes de la estadística. Se caracteriza por ser simétrica respecto a su media y quedar completamente determinada por dos parámetros:

$$
X\sim N(\mu,\sigma^2).
$$

Cuando la media es cero y la varianza es uno tenemos la **normal estándar**:

$$
Z\sim N(0,1).
$$

La distribución normal estándar es especialmente importante porque muchos estadísticos de contraste siguen, bajo determinadas hipótesis, una distribución normal o convergen asintóticamente a ella.

### Valores críticos de la normal

Supongamos un contraste bilateral con $\alpha=0,05.$ Como el contraste es bilateral, dividimos el nivel de significación entre las dos colas: $\frac{\alpha}{2}=0,025.$

Por tanto, buscamos el valor que deja una probabilidad acumulada de $1-\frac{\alpha}{2}=0,975.$

En `R`:

```{r}
qnorm(0.975)
```

Por tanto: $z_{0,975}\simeq 1,96.$

La región crítica es:

$$
Z<-1,96
\qquad\text{o}\qquad
Z>1,96.
$$
### Visualización 

El siguiente gráfico permite modificar el nivel de significación y observar cómo cambia la región crítica.

```{r}
#| label: fig-normal-interactiva
#| fig-cap: "Distribución normal estándar y regiones críticas"
#| eval: !expr knitr::is_html_output()

library(plotly)

alpha_values <- c(0.10, 0.05, 0.01)

x <- seq(-4, 4, length.out = 1000)
densidad <- dnorm(x)

fig <- plot_ly(
  x = x,
  y = densidad,
  type = "scatter",
  mode = "lines",
  name = "Densidad normal"
)

for (a in alpha_values) {

  critico <- qnorm(1 - a/2)

  x_izq <- x[x <= -critico]
  y_izq <- dnorm(x_izq)

  x_der <- x[x >= critico]
  y_der <- dnorm(x_der)

  fig <- fig %>%
    add_trace(
      x = x_izq,
      y = y_izq,
      type = "scatter",
      mode = "lines",
      fill = "tozeroy",
      name = paste0("Región crítica α = ", a),
      visible = ifelse(a == 0.05, TRUE, FALSE)
    ) %>%
    add_trace(
      x = x_der,
      y = y_der,
      type = "scatter",
      mode = "lines",
      fill = "tozeroy",
      name = paste0("Región crítica α = ", a),
      visible = ifelse(a == 0.05, TRUE, FALSE)
    )
}

fig
```

```{r}
#| label: fig-normal-estatica
#| fig-cap: "Distribución normal estándar y región crítica ($\\alpha$ = 0,05)"
#| eval: !expr knitr::is_latex_output()

x <- seq(-4, 4, length.out = 1000)
datos_normal <- data.frame(x = x, densidad = dnorm(x))
critico <- qnorm(1 - 0.05 / 2)

ggplot(datos_normal, aes(x = x, y = densidad)) +
  geom_line() +
  geom_area(
    data = subset(datos_normal, x <= -critico),
    fill = "steelblue", alpha = 0.5
  ) +
  geom_area(
    data = subset(datos_normal, x >= critico),
    fill = "steelblue", alpha = 0.5
  ) +
  labs(
    title = "Distribución normal estándar y región crítica (α = 0,05)",
    x = "z", y = "Densidad"
  ) +
  theme_minimal()
```

El resultado permite observar visualmente una idea fundamental: Cuanto menor es el nivel de significación $\alpha$, más alejados de cero se encuentran los valores críticos. Por ejemplo:

| $\alpha$ | Valor crítico bilateral |
| -------: | ----------------------: |
|     0,10 |                   1,645 |
|     0,05 |                   1,960 |
|     0,01 |                   2,576 |

Estos valores pueden obtenerse directamente en `R`:

```{r}
qnorm(1 - 0.10/2)
qnorm(1 - 0.05/2)
qnorm(1 - 0.01/2)
```

## Distribución t de Student

La distribución t de Student aparece especialmente cuando se trabaja con muestras pequeñas y la varianza poblacional es desconocida. Su forma depende de los **grados de libertad**, que denotaremos por $\nu$. Podemos escribir:

$$
T\sim t_{\nu}.
$$

La distribución t es simétrica alrededor de cero, pero presenta colas más pesadas que la distribución normal. A medida que aumentan los grados de libertad, la distribución t se aproxima a la distribución normal estándar.

### Valores críticos

Supongamos que disponemos de $n=20$ observaciones y necesitamos realizar un contraste sobre la media. Los grados de libertad serán: $\nu=n-1=19.$ Para un contraste bilateral con $\alpha=0,05$: $t_{0,975;19}.$

En `R`:

```{r}
qt(0.975, df = 19)
```

Por tanto, la región crítica será:

$$
T<-2,093
\qquad\text{o}\qquad
T>2,093.
$$
### Visualización 

Podemos visualizar cómo cambia la distribución t cuando aumentan los grados de libertad.

```{r}
#| label: fig-t-critica
#| fig-cap: "Región crítica bilateral de la distribución t"
#| eval: !expr knitr::is_html_output()

alpha <- 0.05
df <- 19

critico <- qt(1 - alpha/2, df = df)

x <- seq(-4, 4, length.out = 1000)
y <- dt(x, df = df)

fig <- plot_ly(
  x = x,
  y = y,
  type = "scatter",
  mode = "lines",
  name = "t de Student"
)

x_izq <- x[x <= -critico]
x_der <- x[x >= critico]

fig %>%
  add_trace(
    x = x_izq,
    y = dt(x_izq, df),
    fill = "tozeroy",
    mode = "lines",
    name = "Región crítica"
  ) %>%
  add_trace(
    x = x_der,
    y = dt(x_der, df),
    fill = "tozeroy",
    mode = "lines",
    name = "Región crítica"
  )
```

```{r}
#| label: fig-t-critica-estatica
#| fig-cap: "Región crítica bilateral de la distribución t"
#| eval: !expr knitr::is_latex_output()

alpha <- 0.05
df <- 19
critico <- qt(1 - alpha / 2, df = df)

x <- seq(-4, 4, length.out = 1000)
datos_t2 <- data.frame(x = x, densidad = dt(x, df = df))

ggplot(datos_t2, aes(x = x, y = densidad)) +
  geom_line() +
  geom_area(
    data = subset(datos_t2, x <= -critico),
    fill = "steelblue", alpha = 0.5
  ) +
  geom_area(
    data = subset(datos_t2, x >= critico),
    fill = "steelblue", alpha = 0.5
  ) +
  labs(
    title = "Región crítica bilateral de la distribución t (gl = 19)",
    x = "t", y = "Densidad"
  ) +
  theme_minimal()
```

## Distribución F de Snedecor

La distribución F de Snedecor aparece fundamentalmente en contrastes relacionados con **varianzas** y, de manera especialmente importante en econometría, en los **contrastes conjuntos de significación**.

La distribución F depende de dos parámetros: $F\sim F_{\nu_1,\nu_2},$ donde:

* $\nu_1$ son los grados de libertad del numerador;
* $\nu_2$ son los grados de libertad del denominador.

A diferencia de las distribuciones normal y t, la distribución F solamente toma valores positivos: $F>0.$ Además, no es simétrica.

### Valores críticos

Supongamos que tenemos: $\nu_1=3$ y $\nu_2=20.$ Para un contraste con: $\alpha=0,05,$ el valor crítico se obtiene mediante:

```{r}
qf(0.95, df1 = 3, df2 = 20)
```

### Visualización 

```{r}
#| label: fig-f-critica
#| fig-cap: "Distribución F y región crítica"
#| eval: !expr knitr::is_html_output()

alpha <- 0.05
df1 <- 3
df2 <- 20

critico <- qf(1 - alpha, df1 = df1, df2 = df2)

x <- seq(0, 8, length.out = 1000)
y <- df(x, df1 = df1, df2 = df2)

fig <- plot_ly(
  x = x,
  y = y,
  type = "scatter",
  mode = "lines",
  name = "F de Snedecor"
)

x_crit <- x[x >= critico]

fig %>%
  add_trace(
    x = x_crit,
    y = df(x_crit, df1, df2),
    type = "scatter",
    mode = "lines",
    fill = "tozeroy",
    name = "Región crítica"
  )
```

```{r}
#| label: fig-f-critica-estatica
#| fig-cap: "Distribución F y región crítica"
#| eval: !expr knitr::is_latex_output()

alpha <- 0.05
df1 <- 3
df2 <- 20
critico <- qf(1 - alpha, df1 = df1, df2 = df2)

x <- seq(0, 8, length.out = 1000)
datos_f <- data.frame(x = x, densidad = df(x, df1 = df1, df2 = df2))

ggplot(datos_f, aes(x = x, y = densidad)) +
  geom_line() +
  geom_area(
    data = subset(datos_f, x >= critico),
    fill = "steelblue", alpha = 0.5
  ) +
  labs(
    title = "Distribución F y región crítica (df1 = 3, df2 = 20)",
    x = "F", y = "Densidad"
  ) +
  theme_minimal()
```

En los contrastes F habituales la región crítica se encuentra en la **cola derecha**.

## Distribución chi-cuadrado

La distribución chi-cuadrado aparece en numerosos procedimientos de inferencia estadística. Entre otros usos, se emplea en:

* contrastes sobre varianzas;
* contrastes de independencia;
* contrastes de bondad de ajuste;
* algunos procedimientos relacionados con modelos de regresión.

La distribución depende de un único parámetro:

$$
\chi^2_{\nu},
$$

donde $\nu$ representa los grados de libertad.

Al igual que la distribución F, solamente puede tomar valores positivos:

$$
\chi^2>0.
$$

La distribución es asimétrica para pocos grados de libertad, aunque se aproxima progresivamente a una distribución más simétrica cuando estos aumentan.

### Valores críticos

Supongamos que tenemos: $\nu=10$ grados de libertad y un nivel de significación: $\alpha=0,05.$

El valor crítico se obtiene mediante: 

```{r}
qchisq(0.95, df = 10)
```
Por tanto, para un contraste de cola derecha, la región crítica será:

$$
\chi^2>18,307.
$$

### Visualización

```{r}
#| label: fig-chi-critica
#| fig-cap: "Distribución chi-cuadrado y región crítica"
#| eval: !expr knitr::is_html_output()

alpha <- 0.05
df <- 10

critico <- qchisq(1 - alpha, df = df)

x <- seq(0, 35, length.out = 1000)
y <- dchisq(x, df = df)

fig <- plot_ly(
  x = x,
  y = y,
  type = "scatter",
  mode = "lines",
  name = "Chi-cuadrado"
)

x_crit <- x[x >= critico]

fig %>%
  add_trace(
    x = x_crit,
    y = dchisq(x_crit, df),
    type = "scatter",
    mode = "lines",
    fill = "tozeroy",
    name = "Región crítica"
  )
```

```{r}
#| label: fig-chi-critica-estatica
#| fig-cap: "Distribución chi-cuadrado y región crítica"
#| eval: !expr knitr::is_latex_output()

alpha <- 0.05
df <- 10
critico <- qchisq(1 - alpha, df = df)

x <- seq(0, 35, length.out = 1000)
datos_chi <- data.frame(x = x, densidad = dchisq(x, df = df))

ggplot(datos_chi, aes(x = x, y = densidad)) +
  geom_line() +
  geom_area(
    data = subset(datos_chi, x >= critico),
    fill = "steelblue", alpha = 0.5
  ) +
  labs(
    title = "Distribución chi-cuadrado y región crítica (df = 10)",
    x = expression(chi^2), y = "Densidad"
  ) +
  theme_minimal()
```

## Uso de las tablas estadísticas

Antes de la generalización de los programas estadísticos, los valores críticos se obtenían habitualmente mediante **tablas estadísticas**.

Estas tablas no contienen todos los posibles valores de las distribuciones, sino únicamente una selección de cuantiles.

Por ejemplo, una tabla de la distribución normal estándar puede contener:

| $\alpha/2$ | $1-\alpha/2$ | Valor crítico |
| ---------: | -----------: | ------------: |
|       0,10 |         0,90 |         1,282 |
|       0,05 |         0,95 |         1,645 |
|      0,025 |        0,975 |         1,960 |
|       0,01 |         0,99 |         2,326 |
|      0,005 |        0,995 |         2,576 |

Es importante prestar atención a la forma en que está construida cada tabla. Algunas tablas proporcionan directamente:

$$
P(Z\leq z),
$$

mientras que otras proporcionan la probabilidad acumulada desde cero hasta $z$ o la probabilidad correspondiente a una cola.

Por este motivo, **antes de utilizar una tabla es necesario conocer qué representa exactamente cada una de sus columnas o filas**.

La utilización de `R` evita algunas de las limitaciones de las tablas estadísticas.

Por ejemplo, si queremos calcular el valor crítico de una normal estándar para:

$$
\alpha=0,05,
$$

podemos utilizar:

```{r}
qnorm(1 - 0.05/2)
```

En cambio, si queremos utilizar una tabla, normalmente tendremos que localizar el valor correspondiente a:

$$
0,975.
$$

En `R` podemos obtener directamente el resultado con toda la precisión numérica disponible.

Las principales funciones que utilizaremos son:

| Distribución  | Función de cuantiles |
| ------------- | -------------------- |
| Normal        | `qnorm()`            |
| t de Student  | `qt()`               |
| F de Snedecor | `qf()`               |
| Chi-cuadrado  | `qchisq()`           |

Por tanto, podemos resumir:

```{r}
# Normal
qnorm(0.975)

# t de Student
qt(0.975, df = 19)

# F de Snedecor
qf(0.95, df1 = 3, df2 = 20)

# Chi-cuadrado
qchisq(0.95, df = 10)
```

## Ejemplos

Supongamos que queremos obtener los valores críticos correspondientes a un nivel de significación del 5 %.

```{r}
alpha <- 0.05

# Normal estándar
z <- qnorm(1 - alpha/2)

# t de Student con 19 grados de libertad
t <- qt(1 - alpha/2, df = 19)

# F de Snedecor con 3 y 20 grados de libertad
F <- qf(1 - alpha, df1 = 3, df2 = 20)

# Chi-cuadrado con 10 grados de libertad
chi2 <- qchisq(1 - alpha, df = 10)

c(
  Normal = z,
  t_Student = t,
  F_Snedecor = F,
  Chi_cuadrado = chi2
)
```

Los resultados serán aproximadamente:

| Distribución  | Parámetros              | Valor crítico |
| ------------- | ----------------------- | ------------: |
| Normal        | $\alpha=0,05$ bilateral |         1,960 |
| t de Student  | $df=19$                 |         2,093 |
| F de Snedecor | $df_1=3$, $df_2=20$     |         3,099 |
| Chi-cuadrado  | $df=10$                 |        18,307 |

Debe tenerse en cuenta que estos valores **no son directamente comparables entre sí**, ya que cada distribución aparece asociada a estadísticos diferentes y a regiones críticas distintas.


## Relación entre valor crítico y p-valor

Los valores críticos y los p-valores representan dos formas alternativas de tomar una decisión en un contraste de hipótesis.

El enfoque basado en el valor crítico consiste en comparar:

$$
\text{estadístico observado}
\quad\text{frente a}\quad
\text{valor crítico}.
$$

El enfoque basado en el p-valor consiste en comparar:

$$
p\text{-valor}
\quad\text{frente a}\quad
\alpha.
$$

Las dos reglas son equivalentes.

Por ejemplo, en un contraste bilateral:

$$
|z|>z_{1-\alpha/2}
$$

implica rechazar $H_0$.

Equivalentemente:

$$
p\text{-valor}<\alpha.
$$

Esta equivalencia es especialmente importante en la práctica porque los programas estadísticos suelen proporcionar directamente los p-valores, mientras que en los desarrollos teóricos y en las tablas estadísticas es frecuente trabajar con valores críticos.

## Contenido interactivo

::: {.content-visible when-format="html"}
<iframe src="../recursos/criticos.html" width="100%" height="900" style="border:none;" loading="lazy"></iframe>
:::

::: {.content-visible unless-format="html"}
*(Contenido interactivo disponible únicamente en la versión web del libro.)*
:::

